---
title: "Projeto Peppa Pig"
output:
  html_document: 
    df_print: paged
    code_folding: hide

---

```{css, echo=FALSE}
body {
  font-family: "Source Sans Pro";
}

.dygraph-legend, .dygraph-axis-label {
  font-family: "Source Sans Pro";
}

.dygraph-label {
  font-family: "Source Sans Pro";
}

```

```{r message=FALSE, warning=FALSE}
library(tidyverse)
library(readxl)
library(extrafont)
library(kableExtra)
library(lubridate)
library(gganimate)
library(scales)
library(ggrepel)
library(xts)
library(dygraphs)
loadfonts()

tema <- function(){
    theme_minimal() +
    theme(
      text = element_text(family = "Source Sans Pro", colour = "grey20"),
      axis.text = element_text(family = "Source Sans Pro", colour = "grey20"),
      title = element_text(face = "bold"),
      plot.subtitle = element_text(face = "plain"),
      plot.caption = element_text(face = "italic"),
      panel.grid.major = element_blank(), 
      panel.grid.minor = element_blank(),
      legend.text = element_text(size = 8),
      legend.title = element_text(size = 8),
      axis.ticks.x = element_line(),
      axis.title = element_text(size = 7),
      legend.position = 'bottom')
}
```
## Motivação: I see dead puddles

Esta análise preliminar e experimental busca explorar e visualizar os chamados *empoçamentos*: a permanência de saldos financeiros não utilizados em algumas unidades, dificultando os processos de programação financeira e execução orçamentária no âmbito do Governo Federal. Esperamos assim compreender o motivo da existência desses empoçamentos.

Para isso, faremos uma análise contemplando todas as movimentações financeiras dos órgãos do Ministério da Ciência e Tecnologia da Informação. Inicialmente analisaremos essas movimentações consolidadas por dia. No final deste documento, analisaremos as movimentações por tipo (pagamentos, transferências, recebimentos etc.) e por dia, mas para apenas um dos órgãos, o órgão 24000, que representa a administração direta do Ministério.

## Análise geral dos órgão do MCTI

### Os dados

Os dados que foram extraídos do Siafi representam as variações diárias no caixa e no total de obrigações a pagar de cada órgão. As obrigações a pagar consideradas são aquelas assumidas em decorrência da execução orçamentária.

Uma visão geral da estrutura dos dados do Siafi que serão utilizados.

```{r message=FALSE, warning=FALSE}

dados_Siafi <- read_excel("data/MCTI_lim_saque_liq_pagar.xlsx", skip = 5)

colnames(dados_Siafi) <- c(
  "codOrgao", 
  "nomeOrgao", 
  "Data", 
  "Item", 
  "Movimento")

# criar uma tabelinha com os códigos e nomes dos órgãos para posteriormente levar essas informações à tabela processada

nomes_orgaos <- read.csv2("orgaosMCTI.csv")
nomes_orgaos$codOrgao <- as.character(nomes_orgaos$codOrgao)

# mostrar a tabela do Siafi

head(dados_Siafi, 5)
```

Vamos tratar os dados para obter uma matriz com os saldos diários do caixa, das obrigações a pagar e do saldo líquido (a diferença entre o caixa e as obrigações a pagar) para todo o período considerado, por órgão do MCTI.

```{r message=FALSE, warning=FALSE}

dados <- dados_Siafi %>%
  filter(!(codOrgao %in% c("49280", "20502"))) %>% # (1)
  mutate(Date     = if_else(str_sub(Data, 1, 4) == "000/", 
                            as.Date(paste0(str_sub(Data, 5, 8),"-01-01")),
                            dmy(Data))) %>%
  group_by(Date, codOrgao, Item) %>% 
  summarise(Movimento = sum(Movimento)) %>% # (1a)
  ungroup() %>% # (1b)
  unite(classificador, Item, codOrgao, sep = "__") %>% # (2)
  select(Date, classificador, Movimento) %>%
  spread(key = classificador, value = Movimento, fill = 0) %>% # (2b)
  complete(Date = seq(min(Date), max(Date), by = "days")) %>% # (3)
  replace(is.na(.), 0) %>% # (3a)
  mutate_at(-1, funs(cumsum(.))) %>% # (4)
  mutate(data_num = factor(paste0(year(Date), # (5)
                                  str_sub(Date, 6, 7), 
                                  str_sub(Date, 9, 10)))) %>%
  gather(c(-"data_num", -"Date"), key = classificador, value = saldo) %>% # (6)
  separate(classificador, c("item", "codOrgao"), sep = "__") %>%
  spread(key = item, value = saldo, fill = 0) %>%
  rename(Caixa      = `LIMITES DE SAQUE (OFSS, DIVIDA, BACEN E PREV)`,
         Obrigacoes = `VALORES LIQUIDADOS A PAGAR (EXERCICIO + RP)`) %>%
  mutate(Saldo      = Caixa - Obrigacoes)
         
# (1) filtrando valor indevido registrado nos correios e em outro órgão (que são não OFSS).

# (1a) esse group_by com summarise é para somar eventuais registros repetidos. Ou seja, preciso ficar com um movimento para cada dia, para cada orgao. como atribuí que o saldo de abertura seria um movimento no dia 01/01, e tinha um caso em que havia de fato movimento no dia 01/01 em um orgao, apareciam dois registros no dia 01/01 nesse orgao. o summarise elimina esse problema.

# (1b) por um motivo que ainda não entendo, sem esse ungroup ele não calcula o cumsum corretamente.

# (2) unindo os dois classificadores (item e orgao) para poder fazer um spread só, depois vou separá-los.

# (2b) com o spread, um orgao que eventualmente não possuía movimento em determinado dia vai aparecer com "NA". Preenchi com 0 pq depois vou usar o cumsum para calcular os saldos.

# (3) o complete vai completar as datas faltantes considerando a sequencia de dias entre o menor e o maior dia presente nos dados. Os valores para esses dias faltantes serão completados com "NA", então...

# (3a) uso o replace para substituir esses NAs por 0.

# (4) agora uso o cumsum para calcular os totais acumulados em cada coluna (que neste ponto se referem a cada órgão.) usei o -1 na referência do mutate_at para calcular essa soma acumulada para TODAS as colunas, EXCETO a primeira (pq ela é a data).
  
# (5) preciso dessa data nesse formato para fazer a animação.

# (6) agora, de maneira semelhante, uso o "-" para dizer que quero empilhar todas as colunas, exceto as colunas de data numeria e de data.
```

Em seguida, vamos calcular alguns sumários estatísticos (mínimos, máximos, médias e medianas) por órgão, para todo o período, e vamos terminar de preparar os dados para visualizá-los.

```{r message=FALSE, warning=FALSE}
# elaborar sumários para gráficos (e para ordenar os órgãos por média descrescente)

sumario_dados <- dados %>%
  group_by(codOrgao) %>%
  summarise(minimo      = min(Caixa, na.rm = TRUE),
            data_min    = Date[which.min(Caixa)],
            maximo      = max(Caixa, na.rm = TRUE),
            data_max    = Date[which.max(Caixa)],
            mediana     = median(Caixa, na.rm = TRUE),
            media       = mean(Caixa),
            media_obrig = mean(Obrigacoes)) %>%
  ungroup() %>%
  arrange(desc(media)) %>%
  left_join(nomes_orgaos) %>% 
  mutate(codOrgao   = fct_reorder(codOrgao, media, desc = TRUE), # (1)
         nomeOrgao  = fct_reorder(nomeOrgao, media, desc = TRUE),
         siglaOrgao = fct_reorder(siglaOrgao, media, desc = TRUE),
         Orgao      = paste(codOrgao, nomeOrgao, sep = " - "))

sumario_barplot <- sumario_dados %>%
  select(codOrgao, nomeOrgao, siglaOrgao, Orgao, media, media_obrig) %>%
  gather(c(media, media_obrig), key = variavel, value = valor) %>%
  mutate(variavel = factor(variavel, levels = c("media_obrig", "media"))) # (1)

# (1) só para mudar a ordem das barras no plot logo abaixo.
  
dados <- dados %>%
  left_join(sumario_dados)

# (1) tem um jeito melhor de ordenar vários factors pelo mesmo critério? talvez com purr::map()...

```

### Saldos diários dos caixas dos órgãos

O gráfico abaixo demonstra as médias dos saldos diários da conta de limite de saque (que representa a parcela da Conta Única da União atribuida ao órgão) dos órgãos do MCTI no período considerado.

```{r message=FALSE, warning=FALSE, fig.height=6}

cores_barras <- c("media_obrig" = "firebrick", "media" = "dodgerblue")

graf_barras <- function(dados_plot, complemento_titulo) {
  ggplot(dados_plot, aes(y = valor, x = siglaOrgao, fill = variavel)) +
    geom_bar(stat = "identity", color = "white", position = "dodge") +
    geom_text(aes(y = valor + 2000, label = paste(format(round(valor/1000000,0), 
                                  big.mark = ".", decimal.mark = ","), "mi"),
                  color = variavel),
              size = 3, 
              hjust = 0,
              position = position_dodge(1), # (0)
              family = "Source Sans Pro") +
    coord_flip() +
    scale_color_manual(values = cores_barras) +
    scale_fill_manual(values = cores_barras,
                      labels = c("media_obrig" = "Obrigações", "media" = "Caixa")) +
    scale_y_continuous(labels = function(x) {format(x/1000000, big.mark = ".", decimal.mark=",", scientific = FALSE)}) +
    labs(y = "Valores em milhões de R$",
         x = NULL,
         fill = NULL,
         title = paste0("Média dos saldos financeiros diários - caixa x obrigações - ", complemento_titulo),
         subtitle = "Período de janeiro de 2017 a agosto de 2018") +
    expand_limits(y = max(sumario_dados$valor) * 1.05) +
    tema() + guides(color = FALSE) # (1)
  
  # (0) precisa passar um "width" para a position_dodge para posicionar o label corretamente.
  # (1) para não mostrar a legenda apenas para o color (que foi usado no geom_text)
}

graf_barras(sumario_barplot, "órgãos do MCTI")
```

```{r message=FALSE, warning=FALSE, fig.height = 6}
graf_barras(sumario_barplot %>% filter(codOrgao != "41231"), "órgãos do MCTI (exceto ANATEL")
```

<pegar os dados das despesas inscristas em RPP!>

O gráfico acima demonstra a média, mas para ter uma melhor ideia da distribuição desses valores no período, elaboramos o gráfico abaixo com todos os saldos diários de cada órgão do MCTI plotados. O valor do saldo financeiro para cada dia é representado por uma linha clara. Concentrações de saldos numa mesma faixa de valores produzem regiões mais escuras. O gráfico utiliza uma escala logarítmica, para permitir uma melhor visualização de todos os órgãos, em razão da discrepância dos saldos observados em cada órgão.

```{r message=FALSE, warning=FALSE}

qde_orgaos <- length(unique(dados$Orgao))

graf_estatico <- ggplot(dados, aes(y = Saldo, x = siglaOrgao)) +
  geom_tile(aes(y = round(Saldo,0)), fill = "darkgoldenrod", alpha = 0.1, width = 1, height = 0.01) +
  coord_flip() +
  geom_hline(yintercept = min(dados$Saldo), linetype = "dotted") +
  geom_hline(yintercept = mean(dados$Saldo), linetype = "dotted") +
  geom_hline(yintercept = median(dados$Saldo), linetype = "dotted") +
  annotate(geom = "text", x = qde_orgaos + 1, y = min(dados$Saldo), 
           label = paste("Mínimo geral: ", 
                         format(round(min(dados$Saldo),0), 
                                big.mark = ".", decimal.mark = ",")),
           color = "grey50", size = 2, hjust = 0,
           family = "Source Sans Pro") +
  annotate(geom = "text", x = qde_orgaos + 1, y = mean(dados$Saldo), 
           label = paste("Média geral: ", 
                         format(round(mean(dados$Saldo),0), 
                                big.mark = ".", decimal.mark = ",")),
           color = "grey50", size = 2, hjust = 0,
           family = "Source Sans Pro") +
  annotate(geom = "text", x = qde_orgaos + 1, y = median(dados$Saldo), 
           label = paste("Mediana geral: ", 
                         format(round(median(dados$Saldo),0), 
                                big.mark = ".", decimal.mark = ",")),
           color = "grey50", size = 2, hjust = 0,
           family = "Source Sans Pro") +
  scale_y_log10(labels = function(x) {format(x, big.mark = ".", decimal.mark=",", scientific = FALSE)}) +
  labs(y = "Valores em R$ (escala logarítmica)",
       x = NULL,
       title = "Saldos financeiros diários - Ministério da Ciência e Tecnologia",
       subtitle = "Período de janeiro de 2017 a agosto de 2018") +
  expand_limits(y = max(dados$Saldo) * 2, x = qde_orgaos + 1.2) + 
  tema() + theme(legend.position = "none")

graf_estatico
```

O mesmo gráfico, porém com a inclusão de diagramas de caixas, indicando medianas, quartis, mínimos, máximos e outliers.

```{r message=FALSE, warning=FALSE}
graf_estatico + geom_boxplot()
```

Por fim, uma animação que mostra a evolução dos valores diários no tempo, com a indicação dos valores mínimos (em <span style="color: firebrick;">vermelho</span>) e máximos <span style="color: navy;">azul</span>.

```{r message=FALSE, warning=FALSE}
graf_gif <- graf_estatico +
  geom_tile(aes(y = ifelse(Date>data_min,minimo,NA)), fill = "firebrick", alpha = 0.4, width = 1, height = 0.03) +
  geom_tile(aes(y = ifelse(Date>data_max,maximo,NA)), fill = "navy", alpha = 0.4, width = 1, height = 0.03) +  
  geom_text(aes(y = ifelse(Date>data_min,minimo * 0.95,NA), 
                label = paste(format(round(minimo/1000000,1), big.mark = ".", decimal.mark=",", scientific = FALSE), "mi")), 
            hjust = 1,
            size = 3, 
            family = "Source Sans Pro",
            fontface = "plain",
            color = "firebrick"
            ) +
  geom_text(aes(y = ifelse(Date>data_max,maximo * 1.05,NA), 
                label = paste(format(round(maximo/1000000,1), big.mark = ".", decimal.mark=",", scientific = FALSE), "mi")), 
            hjust = 0,
            size = 3, 
            family = "Source Sans Pro",
            fontface = "plain",
            color = "navy"
            ) +
  labs(subtitle = "Posição em {frame_time}") +
  tema() + theme(legend.position = "none") +
  transition_time(Date) +
  ease_aes('linear')

animate(graf_gif, nframes = 200, height = 480, width = 672)
```

## Análise do caixa em relação às obrigações a pagar

Carga de dados a partir do Siafi.

### Gif

```{r}
triangulo_superior <- data.frame("x" = c(1, 1e+10, 1),
                                 "y" = c(1, 1e+10, 1e+10))

triangulo_inferior <- data.frame("x" = c(1, 1e+10, 1e+10),
                                 "y" = c(1, 1e+10, 1))
```

Gráfico estático para um dia. Melhorar...limites estão fixos :/

```{r}
ggplot(dados %>% filter(Date == "2017-01-02"),
       aes(y = Caixa, 
           x = Obrigacoes)) + # color = Caixa > Obrigacoes
  geom_polygon(data = triangulo_superior, 
               aes(x = x, y = y),
               fill = "dodgerblue",
               alpha = 0.1) +
  geom_polygon(data = triangulo_inferior, 
               aes(x = x, y = y),
               fill = "red",
               alpha = 0.1) +
  geom_label(aes(fill = siglaOrgao, label = siglaOrgao), color = "white", size = 3) +
  geom_abline(intercept = 0, slope = 1, linetype="dotted") +
  scale_x_log10(limits=c(1e+05,5e+10), 
                labels = function(x) {format(x/1000, big.mark = ".", decimal.mark=",", scientific = FALSE)}) +
  scale_y_log10(limits=c(1e+05,5e+10),
                labels = function(x) {format(x/1000, big.mark = ".", decimal.mark=",", scientific = FALSE)}) +
  scale_fill_manual(values = c("AEB" = "cyan", 
                               "MCTI" = "dodgerblue", 
                               "ANATEL" = "firebrick", 
                               "NUCLEBRAS" = "darkcyan",
                               "INB" = "darkturquoise",
                               "FUST" = "coral",
                               "FUNTTEL" = "coral",
                               "FNDCT" = "coral",
                               "CNDCT" = "gray",
                               "CNEN" = "darkgray",
                               "CNTEA" = "lightslategray")) +
  labs(y = "Caixa (R$ mil)",
       x = "Obrigações a pagar (R$ mil)",
       title = "Caixa e obrigações (decorrentes da execução orçamentária) a pagar dos órgãos do MCTI",
       subtitle = "Saldos diários em {frame_time}") +
  tema() + theme(legend.position = "none")
```


O gráfico

```{r message=FALSE, warning=FALSE}

min(dados$Caixa, dados$Obrigacoes)

# min(subset(dados, dados$siglaOrgao == "ANATEL")$Caixa)


scat <- ggplot(dados,
       aes(y = Caixa, 
           x = Obrigacoes)) + # color = Caixa > Obrigacoes
  geom_polygon(data = triangulo_superior, 
               aes(x = x, y = y),
               fill = "dodgerblue",
               alpha = 0.1) +
  geom_polygon(data = triangulo_inferior, 
               aes(x = x, y = y),
               fill = "red",
               alpha = 0.1) +
  geom_label(aes(fill = siglaOrgao, label = siglaOrgao), color = "white", size = 3) +
  geom_abline(intercept = 0, slope = 1, linetype="dotted") +
  scale_x_log10(limits=c(5e+02,1e+10), 
                labels = function(x) {format(x/1000, big.mark = ".", decimal.mark=",", scientific = FALSE)}) +
  scale_y_log10(limits=c(5e+02,1e+10),
                labels = function(x) {format(x/1000, big.mark = ".", decimal.mark=",", scientific = FALSE)}) +
  scale_fill_manual(values = c("AEB" = "cyan", 
                               "MCTI" = "dodgerblue", 
                               "ANATEL" = "firebrick", 
                               "NUCLEBRAS" = "darkcyan",
                               "INB" = "darkturquoise",
                               "FUST" = "coral",
                               "FUNTTEL" = "coral",
                               "FNDCT" = "coral",
                               "CNDCT" = "gray",
                               "CNEN" = "darkgray",
                               "CNTEA" = "lightslategray")) +
  labs(y = "Caixa (R$ mil)",
       x = "Obrigações a pagar (R$ mil)",
       title = "Caixa e obrigações (decorrentes da execução orçamentária) a pagar dos órgãos do MCTI",
       subtitle = "Saldos diários em {frame_time}") +
  tema() + theme(legend.position = "none") +
  transition_time(Date) +
  ease_aes('linear')

animate(scat, nframes = 500, height = 600, width = 600)

anim_save("scat2.gif", animation = last_animation())

```

### Connected Scatterplot

Um gráfico de dispersão conectado, exemplo para um órgão.

```{r}

plot_connected_scatterplot <- function(dados){
  ggplot(dados,
         aes(y = Caixa, 
             x = Obrigacoes)) + # color = Caixa > Obrigacoes
    geom_polygon(data = triangulo_superior, 
                 aes(x = x, y = y),
                 fill = "dodgerblue",
                 alpha = 0.1) +
    geom_polygon(data = triangulo_inferior, 
                 aes(x = x, y = y),
                 fill = "red",
                 alpha = 0.1) +
    geom_path(color = "gray") +
    geom_point(aes(color = Caixa > Obrigacoes), alpha = 0.7) +
    geom_abline(intercept = 0, slope = 1, linetype="dotted") +
    scale_x_log10(limits=c(1e+03,1e+10),
                  labels = function(x) {format(x/1000, big.mark = ".", decimal.mark=",", scientific = FALSE)}) +
    scale_y_log10(limits=c(1e+03,1e+10),
                  labels = function(x) {format(x/1000, big.mark = ".", decimal.mark=",", scientific = FALSE)}) +
    scale_color_manual(values = c("TRUE" = "dodgerblue", "FALSE" = "red"),
                       guide = FALSE) +
    labs(y = "Caixa (R$ mil)",
         x = "Obrigações a pagar (R$ mil)",
         title = "Caixa x Obrigações (decorrentes da execução orçamentária) a pagar") +
    tema()
}

plot_connected_scatterplot(dados %>% filter(codOrgao == "24000")) + labs(subtitle = "Órgão 24000 - MCTI (Administração Direta)")
```

E para todos os órgãos?

```{r message=FALSE, warning=FALSE, fig.height = 8, fig.width = 7}
plot_connected_scatterplot(dados) + facet_wrap(~ siglaOrgao, ncol = 3)
```

### Dygraphs - linha

gráficos de linha. Para o MCTI como um todo. (shiny com a opção de selecionar o órgão?)

```{r}

dados_xts_MCTI <- dados %>% 
  group_by(Date) %>%
  summarise(Caixa      = sum(Caixa),
            Obrigacoes = sum(Obrigacoes)) %>%
  ungroup()

sh_xts <- xts(dados_xts_MCTI[,-1], order.by = dados_xts_MCTI$Date)

dygraph(sh_xts) %>%
    dyHighlight(highlightCircleSize = 5, 
                highlightSeriesBackgroundAlpha = 0.2,
                highlightSeriesOpts = list(strokeWidth = 3),
                hideOnMouseOut = FALSE) %>%
    dyAxis("y",
           pixelsPerLabel = 40, 
           gridLineColor = "rgb(222,222,222)", 
           axisLineColor = "white") %>% 
    dyAxis("x", 
           pixelsPerLabel = 40, 
           gridLineColor = "rgb(222,222,222)", 
           rangePad = 5,
           axisLineColor = "white") %>% 
    dyLegend(show = "always") %>%
    dyRangeSelector()



```

só a direta

```{r}
dados_xts_MCTI_direta <- dados %>% 
  filter(codOrgao == "24000") %>%
  select(Date, Caixa, Obrigacoes)

sh_xts_direta <- xts(dados_xts_MCTI_direta[,-1], order.by = dados_xts_MCTI$Date)
sh_xts_direta$saldo <- sh_xts_direta$Caixa - sh_xts_direta$Obrigacoes

dygraph(sh_xts_direta[,3]) %>%
    dyHighlight(highlightCircleSize = 5, 
                highlightSeriesBackgroundAlpha = 0.2,
                highlightSeriesOpts = list(strokeWidth = 3),
                hideOnMouseOut = FALSE) %>%
    dyAxis("y",
           pixelsPerLabel = 40, 
           gridLineColor = "rgb(222,222,222)", 
           axisLineColor = "white") %>% 
    dyAxis("x", 
           pixelsPerLabel = 40, 
           gridLineColor = "rgb(222,222,222)", 
           rangePad = 5,
           axisLineColor = "white") %>% 
    dyLegend(show = "always") %>%
    dyRangeSelector()
```

### Calendar heatmap

caixa - obrigações

```{r}
library(ggTimeSeries)

dados_xts_MCTI_direta_heatmap <- dados_xts_MCTI_direta %>%
  mutate(Saldo = Caixa - Obrigacoes)

ggplot_calendar_heatmap(
  dados_xts_MCTI_direta_heatmap,
  'Date',
  'Saldo',
  monthBorderSize = 0.75,
  dayBorderColour = "lightgrey"
)   +
  xlab(NULL) + 
  ylab(NULL) + 
  scale_fill_gradient2(labels = function(x) {format(x/1000000, big.mark = ".", decimal.mark=",", scientific = FALSE)}) +
  tema() +
  labs(
    fill = "Saldo (em R$ milhões)"
  ) +
  facet_wrap(~Year, ncol = 1)

#  scale_fill_continuous(low = 'red', high = 'blue') + 
```


Um sumário

```{r message=FALSE, warning=FALSE}

sumario_CxLiq <- dados %>%
  mutate(dia_positivo = Caixa > Obrigacoes,
         dia_negativo = Caixa <=Obrigacoes) %>%
  group_by(siglaOrgao) %>%
  summarise(
    media_caixa   = mean(Caixa),
    media_obrig   = mean(Obrigacoes),
    dias_positivo = sum(dia_positivo),
    dias_negativo = sum(dia_negativo)
  ) %>%
  ungroup() %>%
  mutate(x0_positivo = 0,
         x1_positivo = dias_positivo,
         x0_negativo = dias_positivo,
         x1_negativo = dias_positivo + dias_negativo)

sumario_CxLiq_positivo <- sumario_CxLiq %>%
  select(siglaOrgao, media_caixa, x0_positivo, x1_positivo) %>%
  rename(x0 = x0_positivo,
         x1 = x1_positivo) %>%
  gather(3:4, key = posicao, value = x_positivo)

sumario_CxLiq_negativo <- sumario_CxLiq %>%
  select(siglaOrgao, media_obrig, x0_negativo, x1_negativo) %>%
  rename(x0 = x0_negativo,
         x1 = x1_negativo) %>%
  gather(3:4, key = posicao, value = x_negativo)

sumario_CxLiq_plot <- sumario_CxLiq_positivo %>%
  left_join(sumario_CxLiq_negativo)



```

```{r}
sumario_CxLiq_barplot <- sumario_CxLiq %>%
  select(siglaOrgao, dias_positivo, dias_negativo) %>%
  mutate(siglaOrgao = factor(siglaOrgao),
         siglaOrgao = fct_reorder(siglaOrgao, dias_positivo, desc = FALSE)) %>%
  gather(dias_positivo, dias_negativo, key = "tipoDia", value = "quantidade")

ggplot(sumario_CxLiq_barplot,
  aes(y = quantidade, x = siglaOrgao, fill = tipoDia)) +
  geom_bar( stat="identity", position="fill", width=0.6, color = "white", size = 1) +
  coord_flip() + 
  scale_fill_manual(values = c("dias_positivo" = "dodgerblue", "dias_negativo" = "red"), labels = c("dias_positivo" = "Dias com sobra de caixa", "dias_negativo" = "Dias com falta de caixa")) +
  scale_y_continuous(labels = scales::percent) +
  labs(
    title = "Caixa x obrigações a pagar",
    subtitle = "Quantidade de dias com sobra ou insuficiência de caixa",
    x = NULL,
    y = NULL,
    fill = NULL) +
  tema()
```

Uma visualização diferente... para um órgão.

```{r}
ggplot(sumario_CxLiq_plot %>% filter(siglaOrgao == "AEB"),
       aes(group = siglaOrgao)) +
  geom_ribbon(aes(x = x_positivo, ymin = 0, ymax = media_caixa), fill = "dodgerblue") +
  geom_ribbon(aes(x = x_negativo, ymin = -media_obrig, ymax = 0), fill = "red") +
  scale_y_continuous(labels = function(x) {format(x/1000, big.mark = ".", decimal.mark=",", scientific = FALSE)}) +
    labs(y = "Valores (R$ mil)",
         x = "Quantidade de dias",
         title = "Caixa x Obrigações a pagar",
         subtitle = "Média e quantidade de dias com saldo positivo e negativo") +
  geom_text(aes(x = ifelse(posicao == "x1", x_positivo/2, NA), 
                y = -media_obrig/2, 
                label = paste("Dias positivos: ", x_positivo)),
            color = "dodgerblue", size = 3, 
            hjust = 0,
            position = "identity",
            family = "Source Sans Pro") +
  tema()

# limits=c(-min(sumario_CxLiq_plot$media_obrig),                             max(sumario_CxLiq_plot$media_caixa))
  
```

```{r, fig.height=8, fig.width= 6}
ggplot(sumario_CxLiq_plot %>% filter(siglaOrgao != "ANATEL"),
       aes(group = siglaOrgao)) +
  geom_ribbon(aes(x = x_positivo, ymin = 0, ymax = media_caixa), fill = "dodgerblue") +
  geom_ribbon(aes(x = x_negativo, ymin = -media_obrig, ymax = 0), fill = "red") +
  scale_y_continuous(labels = function(x) {format(x/1000, big.mark = ".", decimal.mark=",", scientific = FALSE)}) +
    labs(y = "Valores (R$ mil)",
         x = "Quantidade de dias",
         title = "Caixa x Obrigações a pagar",
         subtitle = "Média e quantidade de dias com saldo positivo e negativo") +
  tema() + facet_wrap(~ siglaOrgao, ncol = 1)
```


## Visualização de todas as movimentações financeiras de um órgão

Nesta seção, vamos tentar analisar com mais detalhe as movimentações de um único órgão, construindo uma visualização que demonstre todos os pagamentos e recebimentos, além dos saldos financeiros, dia a dia. 

Vamos carregar os dados e fazer um sumário das movimentações provocadas por cada tipo de documento, atribuindo um classificador que será utilizado na visualização.

```{r message=FALSE, warning=FALSE}

dados_fluxo_Siafi <- read_excel('data/MCTI_limSqDiarioDoc.xlsx')

colnames(dados_fluxo_Siafi) <- c(
  "codOrgao", 
  "nomeOrgao", 
  "Data", 
  "Documento", 
  "docObservacao", 
  "Item", 
  "Movimento")

# vamos usar um pipe parecido com o da análise geral, mas antes precisamos de outras informacoes.

# aqui um resumo dos movimentos para podermos mapear os tipos de movimento possíveis.

dados_fluxo_Siafi %>%
  mutate(Movimento = as.numeric(as.character(Movimento)),
         tipoDoc = ifelse(str_sub(Documento, 1, 13) == "SALDO INICIAL",
                          "Saldo de abertura",
                          str_sub(Documento, 16, 17)),
         tipoMov = ifelse(Movimento < 0, "Negativo", "Positivo")) %>%
  group_by(tipoDoc, tipoMov) %>%
  summarise(Total = format(round(sum(Movimento),0),big.mark=".", decimal.mark=","),
            Quantidade = n()) %>%
  kable("html", format.args = list(big.mark=".", decimal.mark=","), 
        align = c("l","l","r","r"), digits = c(NA, NA, 0, 0)) %>% 
  kable_styling(bootstrap_options = c("striped", "hover"))


```

Assim, identificamos sete possíveis movimentos:

* Receitas próprias - movimentos positivos por RAs;
* Recebimentos de recursos do Tesouro - movimentos positivos por PFs;
* Anulações de pagamentos - movimentos positivos por DF, DR, GF, GP, GR ou OB;
* Ajustes contábeis - movimentos por NS;
* Pagamentos - movimentos negativos por DF, DR, GF, GP, GR ou OB;
* Ajustes na receita arrecadada (anulações, retificações etc.): movimentos negativos por RA; e
* Liberações de recursos para outros órgãos - movimentos negativos por PFs.

Vamos tratar a nossa base para incorporar essas informações.

```{r message=FALSE, warning=FALSE}
# criando tabela de classificadores de movimentos financeiros

docsPgtos <- c("DF","DR","GF","GP","GR","OB")

tab_class_movimentos <- data.frame(
  "classMovimento" = c("Recebimentos", 
                       "Receitas", 
                       "AnulacoesDespesas",
                       "AjustesContabeisPos",
                       "AjustesContabeisNeg",
                       "Despesas",
                       "AjustesReceitas",
                       "Liberacoes",
                       "SaldoAbertura",
                       "SaldoAbertura"),
  "tipoDoc"        = c("PF",
                       "RA",
                       "Docs pagamentos",
                       "NS",
                       "NS",
                       "Docs pagamentos",
                       "RA",
                       "PF",
                       "Saldo de abertura",
                       "Saldo de abertura"),
  "tipoMov"        = c("Positivo",
                       "Positivo",
                       "Positivo",
                       "Positivo",
                       "Negativo",
                       "Negativo",
                       "Negativo",
                       "Negativo",
                       "Positivo",
                       "Negativo"))

# tratando os dados

dados_fluxo <- dados_fluxo_Siafi %>%
  mutate(Movimento = as.numeric(as.character(Movimento)),
         tipoDoc_ = ifelse(str_sub(Documento, 1, 13) == "SALDO INICIAL",
                           "Saldo de abertura",
                           str_sub(Documento, 16, 17)),
         tipoDoc  = if_else(tipoDoc_ %in% docsPgtos, 
                            "Docs pagamentos", 
                            tipoDoc_),
         tipoMov  = ifelse(Movimento < 0, "Negativo", "Positivo"),
         Date     = if_else(str_sub(Data, 1, 4) == "000/", 
                            as.Date(paste0(str_sub(Data, 5, 8),"-01-01")),
                            dmy(Data))) %>%
  left_join(tab_class_movimentos) %>%
  group_by(Date, classMovimento) %>% 
  summarise(Movimento = sum(Movimento)) %>%
  ungroup() %>%
  select(Date, classMovimento, Movimento) %>%
  spread(key = classMovimento, value = Movimento, fill = 0) %>%
  complete(Date = seq(min(Date), max(Date), by = "days")) %>% # (1)
  replace(is.na(.), 0) %>%
  mutate(Movimento      = rowSums(.[-1]), # (2)
         Saldo          = cumsum(Movimento),
         Saldo_anterior = ifelse(row_number() == 1, Saldo, lag(Saldo)),
         data_num = factor(paste0(year(Date),
                                  str_sub(Date, 6, 7), 
                                  str_sub(Date, 9, 10))))
  
# (1) como usar o "fill = list()" aqui? para não ter que usar esse replace depois?

# (2) rowSums(.[-1]) faz a soma de todas as colunas, exceto a primeira.

```

O gráfico abaixo demonstra, de forma experimental, as movimentações diárias num período de 4 meses. Os pontos representam os saldos ao final do dia, e as linhas as movimentações:

* linhas contínuas <span style="color: navy;">azuis</span> representam receitas;
* linhas contínuas <span style="color: firebrick;">vermelhas</span> representam despesas;
* linhas pontilhadas <span style="color: navy;">azuis</span> representam recursos financeiros recebidos do tesouro;
* linhas pontilhadas <span style="color: firebrick;">vermelhas</span> representam recursos financeiros transferidos para outros órgãos;
* as linhas <span style="color: grey70;">cinzas</> representam outras movimentações.

```{r fig.height=20, fig.width=11, message=FALSE, warning=FALSE}

dados_plot <- dados_fluxo %>% filter(Date <= "2017-04-30")

minimo <- min(dados_plot$Saldo)
media <- mean(dados_plot$Saldo)

ggplot(dados_plot, aes(y = data_num, yend = data_num)) +
  geom_point(aes(x = Saldo)) +
  
  geom_segment(aes(x    = Saldo_anterior,
                   xend = Saldo_anterior + 
                          Recebimentos),
               color = "navy", 
               position = position_nudge(y = 0.1)) +
  
  geom_segment(aes(x    = Saldo_anterior + Recebimentos,
                   xend = Saldo_anterior + Recebimentos + Receitas),
               color = "navy", 
               linetype = "dotted", 
               position = position_nudge(y = 0.1)) +
  
  geom_segment(aes(x    = Saldo_anterior + Recebimentos + Receitas,
                   xend = Saldo_anterior + Recebimentos + Receitas + AnulacoesDespesas),
               color = "grey70", 
               position = position_nudge(y = 0.1)) + 
  
  geom_segment(aes(x    = Saldo_anterior + Recebimentos + Receitas + AnulacoesDespesas,
                   xend = Saldo_anterior + Recebimentos + Receitas + AnulacoesDespesas + AjustesContabeisPos),
               color = "grey70", 
               position = position_nudge(y = 0.1)) + 

  geom_segment(aes(x    = Saldo_anterior + Recebimentos + Receitas + AnulacoesDespesas + AjustesContabeisPos,
                   xend = Saldo_anterior + Recebimentos + Receitas + AnulacoesDespesas + AjustesContabeisPos + AjustesContabeisNeg),
               color = "grey70", 
               position = position_nudge(y = -0.1)) + 
    
  geom_segment(aes(x    = Saldo_anterior + Recebimentos + Receitas + AnulacoesDespesas + AjustesContabeisPos + AjustesContabeisNeg,
                   xend = Saldo_anterior + Recebimentos + Receitas + AnulacoesDespesas + AjustesContabeisPos + AjustesContabeisNeg + Despesas),
               
               color = "firebrick", 
               position = position_nudge(y = -0.1)) + 
  
  geom_segment(aes(x    = Saldo_anterior + Recebimentos + Receitas + AnulacoesDespesas + AjustesContabeisPos + AjustesContabeisNeg + Despesas,
                   xend = Saldo_anterior + Recebimentos + Receitas + AnulacoesDespesas + AjustesContabeisPos + AjustesContabeisNeg + Despesas + Liberacoes),
               color = "firebrick", 
               linetype = "dotted",
               position = position_nudge(y = -0.1)) +
  
  geom_segment(aes(x    = Saldo_anterior + Recebimentos + Receitas + AnulacoesDespesas + AjustesContabeisPos + AjustesContabeisNeg + Despesas + Liberacoes,
                   xend = Saldo_anterior + Recebimentos + Receitas + AnulacoesDespesas + AjustesContabeisPos + AjustesContabeisNeg + Despesas + Liberacoes + AjustesReceitas),
               color = "grey70", position = position_nudge(y = -0.1)) +
  
  geom_vline(xintercept = minimo, linetype = "dotted") +
  geom_vline(xintercept = media, linetype = "dotted") +
  annotate(geom = "text", y = length(dados_plot$data_num) + 1, x = minimo, 
           label = paste("Mínimo para o período: R$", 
                         format(round(minimo,0), 
                                big.mark = ".", decimal.mark = ",")),
           color = "grey50", size = 3, hjust = 0,
           family = "Source Sans Pro") +
  annotate(geom = "text", y = length(dados_plot$data_num) + 1, x = media, 
           label = paste("Média para o período: R$", 
                         format(round(media,0), 
                                big.mark = ".", decimal.mark = ",")),
           color = "grey50", size = 3, hjust = 0,
           family = "Source Sans Pro") +
  scale_y_discrete(limits = rev(dados_plot$data_num), 
               labels = function(x) {paste(str_sub(x, 7, 8),
                                           str_sub(x, 5, 6),
                                           str_sub(x, 1, 4), sep = "/")}) +
  scale_x_continuous(labels = function(x) {format(x/1000000, big.mark = ".", decimal.mark=",", scientific = FALSE)}) +
  labs(x = "Valores em milhões de R$",
       y = NULL,
       title = "Saldos (pontos) e Movimentações diárias (linhas) - MCTI",
       subtitle = "Período de janeiro de 2017 a abril de 2017") +
  expand_limits(y = length(dados_plot$data_num) + 2) +
  tema() + theme(legend.position = "none")

```

## Comentários

### Questões a considerar

* ANATEL tem meses com saldos negativos. O Item está errado :/

* uma forma de mostrar o saldo líquido de caixa - obrigações, mas mostrando se, nos dias negativos, haveria saldo positivo em outros órgãos. o problema é: que órgãos considerar? pq a anatel tem um baita saldo positivo no período inteiro.

* uma forma de agrupar as UGs pelo perfil "financeiro"? Algo como o gráfico barcode, mas com as UGs agrupadas por perfil, e não por órgão.

* [ok] refazer para MCTI (24000), por órgão (são bem mas UGs).

* [ok] a variável tempo tem que ser uniforme, preencher os saldos para os dias em que não houve movimentação. arrumar uma forma de gerar uma série para todos os dias do período de interesse.

* [ok] usar gganimate para fazer alguma animação

* [ok] usar geom_segment, no lugar de geom_path, no gráfico dos recebimentos e pagamentos? teria a vantagem de usar um único dataset, sem precisar fazer a ginástica que fiz.

* experimentar fazer um gather e ficar com colunas de classificação do movimento, x e xend. usando geom_segment com um aes de cor talvez fique melhor.

* melhorar formatação da tabela de sumário dos movimentos por tipo documento

### Descobertas, aprendizados, recursos interessantes

* https://github.com/htmlwidgets/sparkline
* `cumsum()`, `lag()`
* https://stackoverflow.com/questions/41668795/using-mutate-with-dates-gives-numerical-values
* ou seja, o `ifelse` muda o tipo do dado... o `if_else` do `dplyr`, não.
* para completar um período de dias: https://blog.exploratory.io/populating-missing-dates-with-complete-and-fill-functions-in-r-and-exploratory-79f2a321e6b5
* `complete`, do tidyr
* animações: 
- https://www.idg.tv/video/89987/r-tip-animations-in-r
- https://www.jumpingrivers.com/blog/r-gganimate-premier-league/