---
title: "Projeto Peppa Pig"
output:
  html_document: 
    df_print: paged
---

```{css, echo=FALSE}
body {
  font-family: "Source Sans Pro";
}

.dygraph-legend, .dygraph-axis-label {
  font-family: "Source Sans Pro";
}

.dygraph-label {
  font-family: "Source Sans Pro";
}

```

```{r message=FALSE, warning=FALSE}
library(tidyverse)
library(readxl)
library(extrafont)
library(kableExtra)
library(lubridate)
library(gganimate)
loadfonts()

tema <- function(){
    theme_minimal() +
    theme(
      text = element_text(family = "Source Sans Pro", colour = "grey20"),
      axis.text = element_text(family = "Source Sans Pro", colour = "grey20"),
      title = element_text(face = "bold"),
      plot.subtitle = element_text(face = "plain"),
      plot.caption = element_text(face = "italic"),
      panel.grid.major = element_blank(), 
      panel.grid.minor = element_blank(),
      legend.text = element_text(size = 8),
      legend.title = element_text(size = 8),
      axis.ticks.x = element_line(),
      axis.title = element_text(size = 7),
      legend.position = 'bottom')
}
```

## Dados Siafi

```{r}

dados_Siafi <- read.csv2('data/dadosMCTI.csv')
colnames(dados_Siafi) <- c("Ano", "Mes", "Dia", "Data", 
                           "idItem", "nomeItem", "codItem", 
                           "idOrgao", "codOrgao", "nomeOrgao", 
                           "Movimento")

head(dados_Siafi, 5) %>% 
  kable("html", format.args = list(big.mark=".", decimal.mark=",")) %>%
  kable_styling(bootstrap_options = c("striped", "hover"))
```

## Análise

```{r}

# vamos criar primeiro a coluna no formato de data, tratando os meses de abertura

dados_com_data <- dados_Siafi %>% 
  mutate(Date = if_else(Mes == 0, ymd(paste0(Ano,"-01-01")), dmy(Data))) # (1)

# ou:
# mutate(Date = if_else(Mes == 0, as.Date(paste0(Ano,"-01-01")), 
#                       as.Date(paste(Ano, Mes, Dia, sep = "-"))))

# (1) tem que usar o dplyr::if_else senão o ifelse muda o tipo do dado! :/


# vou criar uma tabelinha com os códigos e nomes dos órgãos para posteriormente levar essas informações à tabela processada

nomes_orgaos <- data.frame("codOrgao" = factor(unique(dados_Siafi$codOrgao)), "nomeOrgao" = factor(unique(dados_Siafi$nomeOrgao)))


# em seguida, vamos tratar os dados. comentarios nas notas de cada linha

dados <- dados_com_data %>%
  group_by(Date, codOrgao) %>%
  summarise(Movimento = sum(as.numeric(as.character(Movimento)))) %>% # (1)
  ungroup() %>% # (2)
  select(Date, codOrgao, Movimento) %>% # (3)
  spread(key = codOrgao, value = Movimento, fill = 0) %>% # (4)
  arrange(Date) %>% # (5)
  complete(Date = seq(min(dados$Date), max(dados$Date), by = "days")) %>% # (6)
  replace(is.na(.), 0) %>% # (7)
  mutate_at(-1, funs(cumsum(.))) %>% # (8)
  gather(-1, key = "codOrgao", value = "Saldo") %>% # (9)
  left_join(nomes_orgaos) %>% # (10)
  mutate(Orgao = paste(codOrgao, nomeOrgao, sep = " - "))

# (1) esse group_by com summarise é para somar eventuais registros repetidos. Ou seja, preciso ficar com um movimento para cada dia, para cada orgao. como atribuí que o saldo de abertura seria um movimento no dia 01/01, e tinha um caso em que havia de fato movimento no dia 01/01 em um orgao, apareciam dois registros no dia 01/01 nesse orgao. o summarise elimina esse problema.

# (2) por um motivo que ainda não entendo, sem esse ungroup ele não calcula o cumsum corretamente.

# (3) estou pegando apenas o essencial para que minha planilha fique com apenas uma linha por data, quando eu fizer o spread. depois trago os nomes dos órgãos de novo via join, se for necessário.

# (4) com o spread, um orgao que eventualmente não possuía movimento em determinado dia vai aparecer com "NA". Preenchi com 0 pq depois vou usar o cumsum para calcular os saldos.

# (5) classificando por data para o cumsum ter o significado que quero: saldos acumulados diários.

# (6) o complete vai completar as datas faltantes considerando a sequencia de dias entre o menor e o maior dia presente nos dados. Os valores para esses dias faltantes serão completados com "NA", então...
  
# (7) o replace substitui esses NAs por 0.

# (8) agora uso o cumsum para calcular os totais acumulados em cada coluna (que neste ponto se referem a cada órgão.) usei o -1 na referência do mutate_at para calcular essa soma acumulada para TODAS as colunas, EXCETO a primeira (pq ela é a data).

# (9) agora, de maneira semelhante, uso o -1 para dizer que quero empilhar todas as colunas, exceto a primeira, que é a coluna de data.

# (10) trazendo os nomes dos orgaos da tabelinha que criei antes

```

```{r}
graf_estatico <- ggplot(dados, aes(y = Saldo, x = codOrgao)) +
  geom_tile(aes(y = round(Saldo,0)), fill = "firebrick", alpha = 0.1, width = 1, height = 0.01) +
  coord_flip() +
  geom_hline(yintercept = min(dados$Saldo), linetype = "dotted") +
  geom_hline(yintercept = median(dados$Saldo), linetype = "dotted") +
  annotate(geom = "text", x = length(unique(dados$Orgao)) + 1, y = min(dados$Saldo), 
           label = paste("Mínimo geral: ", 
                         format(round(min(dados$Saldo),0), 
                                big.mark = ".", decimal.mark = ",")),
           color = "grey50", size = 2, hjust = 0,
           family = "Source Sans Pro") +
  annotate(geom = "text", x = length(unique(dados$Orgao)) + 1, y = median(dados$Saldo), 
           label = paste("Mediana geral: ", 
                         format(round(median(dados$Saldo),0), 
                                big.mark = ".", decimal.mark = ",")),
           color = "grey50", size = 2, hjust = 0,
           family = "Source Sans Pro") +
  scale_y_log10(labels = function(x) {format(x, big.mark = ".", decimal.mark=",", scientific = FALSE)}) +
  labs(y = "Valores em R$ (escala logarítmica)",
       x = NULL,
       title = "Saldos diários dos órgãos do Ministério da Ciência e Tecnologia",
       subtitle = "Período de janeiro de 2017 a agosto de 2018") +
  tema() + theme(legend.position = "none")

graf_estatico
```

```{r}
graf_estatico +
 +
  labs(subtitle = "Posição em {frame_time}") +
  tema() + theme(legend.position = "none") +
  transition_time(Date) +
  ease_aes('linear')
```




```{r fig.height=20, fig.width=11, message=FALSE, warning=FALSE}
dados_fin <- dados %>% 
  filter(`Item Informação` == "LIMITES DE SAQUE (OFSS, DIVIDA, BACEN E PREV)" &
           `Fonte Recursos Detalhada Código` %in% c("0100000000", "0300000000")) %>%
  mutate(TipoDoc  = substr(Documento, 16, 17),
         TipoMov  = ifelse(`Saldo R$ (Item Informação)` > 0, "Recebimentos", "Pagamentos"),
         data_num = factor(ifelse(str_sub(`Dia Lançamento`, 1, 3) == "000", paste0(str_sub(`Dia Lançamento`, 5, 8), "0000"),
                           paste0(str_sub(`Dia Lançamento`, 7, 10), 
                                 str_sub(`Dia Lançamento`, 4, 5), 
                                 str_sub(`Dia Lançamento`, 1, 2))))) %>%
  group_by(data_num, TipoMov) %>%
  summarise(valor = sum(`Saldo R$ (Item Informação)`)) %>%
  spread(key = TipoMov, value = valor, fill = 0) %>%
  arrange(data_num) %>%
  ungroup() %>% # sem esse ungroup ele não calcula o cumsum corretamente, ele vai continuar calculando por data_num.
  mutate(MovLiq = Recebimentos + Pagamentos,
         saldo = cumsum(MovLiq),
         saldo_anterior = lag(saldo))

dados_fin_receb <- dados_fin %>%
  mutate(ptoFinal_receb = ifelse(data_num == "20180000", saldo, saldo_anterior + Recebimentos)) %>%
  select(data_num, saldo_anterior, ptoFinal_receb) %>%
  gather(saldo_anterior, ptoFinal_receb, key = "Pontos", value = "Valor") %>%
  arrange(data_num)

dados_ini_pagto <- dados_fin %>%
  mutate(ptoInicial_pagto = ifelse(data_num == "20180000", saldo, saldo_anterior + Recebimentos)) %>%
  select(data_num, saldo, ptoInicial_pagto) %>%
  gather(ptoInicial_pagto, saldo, key = "Pontos", value = "Valor") %>%
  arrange(data_num)

saldo_minimo <- min(dados_fin$saldo)
saldo_maximo <- max(dados_fin$saldo)
saldo_mediana <- median(dados_fin$saldo)
y_max <- length(dados_fin$data_num)

plota_linha_ref <- function(valor_ref) {
  geom_vline(xintercept = valor_ref, linetype = "dotted") }

# essa função não está funcionando, ver depois.
plota_texto_ref <- function(valor_ref, titulo) {
  geom_text(aes(x = valor_ref * 1.05, 
                y = 1,
                label = paste(titulo, format(valor_ref, big.mark = ".", decimal.mark=",", scientific = FALSE))), 
            size = 3, 
            hjust = 0, 
            family = "Source Sans Pro", 
            color = "grey20")
}
# I get: Error in FUN(X[[i]], ...) : object 'valor_ref' not found
# queria substituir as chamadas repetitivas ao geom_text por chamadas a essa função
#
# plota_texto_ref(saldo_minimo, "Mínimo:") +
# plota_texto_ref(saldo_maximo, "Máximo:") +  
# plota_texto_ref(saldo_medio, "Saldo médio:") + 

graf <- ggplot() +
  geom_path(data = dados_fin_receb, aes(x = Valor, y = data_num), size = 1, color = "blue", position = position_nudge(y = 0.1)) +
  geom_path(data = dados_ini_pagto, aes(x = Valor, y = data_num), size = 1, color = "red", position = position_nudge(y = -0.1)) +
  geom_point(data = dados_fin, aes(x = saldo, y = data_num)) +
  scale_y_discrete(limits = rev(dados_fin$data_num), 
                   labels = function(x) {ifelse(str_sub(x, 5, 8) == "0000", 
                                                "Saldo de abertura",
                                                paste(str_sub(x, 7, 8), 
                                                      str_sub(x, 5, 6), 
                                                      str_sub(x, 1, 4), sep = "/"))}) +
  scale_x_log10(labels = function(x) {format(x, big.mark = ".", decimal.mark=",", scientific = FALSE)}) +
  plota_linha_ref(saldo_minimo) +
  geom_text(aes(x = saldo_minimo * 1.05, 
                y = y_max,
                label = paste("Mínimo: R$", format(saldo_minimo, big.mark = ".", decimal.mark=",", scientific = FALSE))), 
            size = 3, 
            hjust = 0, 
            family = "Source Sans Pro", 
            color = "grey20") +
  plota_linha_ref(saldo_maximo) +
  geom_text(aes(x = saldo_maximo * 1.05, 
                y = y_max,
                label = paste("Máximo: R$", format(saldo_maximo, big.mark = ".", decimal.mark=",", scientific = FALSE))), 
            size = 3, 
            hjust = 0, 
            family = "Source Sans Pro", 
            color = "grey20") +
  plota_linha_ref(saldo_mediana) +
  geom_text(aes(x = saldo_mediana * 1.05, 
                y = y_max,
                label = paste("Mediana do saldo: R$", format(saldo_mediana, big.mark = ".", decimal.mark=",", scientific = FALSE))), 
            size = 3, 
            hjust = 0, 
            family = "Source Sans Pro", 
            color = "grey20") +
  labs(y = NULL,
       x = "Valores em R$ (escala logarítimica)",
       title = "Saldo diário da UG SNH",
       subtitle = "Linhas azuis indicam os recebimentos no dia; linhas vermelhas, os pagamentos; os pontos, o saldo final do dia ") +
  tema()
           
graf         
  

```

## Análise para todas as UGs do Min Cidades

```{r}
dadosSiafi <- read.csv2('data/dadosSiafi.csv')
colnames(dadosSiafi) <- c("Ano", "Mes", "Dia", "Data", "idItem", "nomeItem", "codItem", "idFonte", "codFonte", "nomeFonte", "idUG", "codUG", "nomeUG", "Movimento")

tabOrgaosSiafi <- read.csv2('data/tabelaOrgao.csv')

tabOrgaos <- tabOrgaosSiafi %>%
  mutate(UG = as.character(ID_UG),
         Orgao = paste(ID_ORGAO, NO_ORGAO, sep = " - ")) %>%
  select(UG, Orgao)

dados_tratados <- dadosSiafi %>% 
  mutate(data_num = factor(ifelse(Mes == 0, paste0(Ano, "0000"),
                           paste0(str_sub(Data, 7, 10), 
                                  str_sub(Data, 4, 5), 
                                  str_sub(Data, 1, 2))))) %>%
  group_by(data_num, codUG) %>%
  summarise(Movimento = sum(as.numeric(as.character(Movimento)))) %>%
  arrange(data_num) %>%
  spread(key = codUG, value = Movimento, fill = 0) %>%
  ungroup() %>% # sem esse ungroup ele não calcula o cumsum corretamente, ele vai continuar calculando por data_num.
  mutate_at(-1, funs(cumsum(.))) %>%
  gather(-1, key = "UG", value = "Saldo") # (1)


# (1) esse "-1" quer dizer que quero juntar todas as colunas, com exceção da primeira.


dados_sumarizados <- dados_tratados %>%
  mutate(Saldo = ifelse(Saldo < 1, NA, Saldo)) %>% # (1)
  filter(!is.na(Saldo)) %>%                        # (1)
  left_join(tabOrgaos) %>%  
  group_by(UG) %>%
  mutate(minimo   = min(Saldo, na.rm = TRUE),
         data_min = data_num[which.min(Saldo)],
         maximo   = max(Saldo, na.rm = TRUE),
         data_max = data_num[which.max(Saldo)],
         mediana  = median(Saldo, na.rm = TRUE),
         media    = mean(Saldo)) %>%
  ungroup() %>%
  arrange(str_sub(Orgao, 1, 5), minimo) %>%
  mutate(UG = factor(UG),
         UG = fct_reorder(UG, as.numeric(str_sub(Orgao, 1, 5))),
         data_num = as.numeric(as.character(data_num)))

# (1) para remover saldos que começaram o período zerados

# agora as UGs estão ordenadas por Orgão.

lista_UGs <- dados_sumarizados %>%
  arrange(Orgao, desc(UG)) %>%
  group_by(Orgao) %>%
  summarise(PrimeiraUG = first(UG))

dados_sumarizados <- dados_sumarizados %>%
  left_join(lista_UGs)


# testando os valores com o Siafi, antes do gather:
# format(sum(dados_tratados[dados_tratados$data_num == "20180331",-1]), big.mark = ".", decimal.mark=",", scientific = FALSE)
# "2.733.100.242"
# format(sum(dados_tratados[dados_tratados$data_num == "20171231",-1]), big.mark = ".", decimal.mark=",", scientific = FALSE)
# "2.729.567.322"

# remover os valores zerados das ugs 56000X



grafico <- ggplot(dados_sumarizados, na.rm = TRUE, aes(y = ifelse(Saldo < 1, 1, Saldo), x = UG)) +
  geom_ribbon(ymin = 0.001, ymax = 1000000, aes(fill = Orgao, group = Orgao), alpha = 0.2) +
  geom_boxplot(outlier.shape = NA, alpha = 0.5, fill = "yellow") +
  geom_jitter(shape = 21, fill = "grey70", stroke = 0, alpha = 0.9, 
              position = position_jitter(width=0.1, height = 0)) +
  coord_flip() +
  geom_text(aes(label = ifelse(UG == PrimeiraUG, Orgao, ""), y = 1), size = 2,
            family = "Source Sans Pro",
            color = "grey50",
            hjust = 0) + 
  geom_hline(yintercept = min(dados_sumarizados$Saldo), linetype = "dotted") +
  geom_hline(yintercept = median(dados_sumarizados$Saldo), linetype = "dotted") +
  annotate(geom = "text", x = 24, y = min(dados_sumarizados$Saldo), 
           label = paste("Mínimo geral: ", 
                         format(round(min(dados_sumarizados$Saldo),0), 
                                big.mark = ".", decimal.mark = ",")),
           color = "grey50", size = 2, hjust = 0,
           fontface = "italic", family = "Source Sans Pro") +
  annotate(geom = "text", x = 24, y = median(dados_sumarizados$Saldo), 
           label = paste("Mediana geral: ", 
                         format(round(median(dados_sumarizados$Saldo),0), 
                                big.mark = ".", decimal.mark = ",")),
           color = "grey50", size = 2, hjust = 0,
           fontface = "italic", family = "Source Sans Pro") +
  scale_y_log10(labels = function(x) {format(x, big.mark = ".", decimal.mark=",", scientific = FALSE)}) +
  expand_limits(x = c(0,25)) +
  labs(y = "Valores em R$ (escala logarítmica)",
       x = NULL) +
  tema() + theme(legend.position = "none")

    

#gganimate... descobrir como funciona

# ggplot(dados_sumarizados %>% filter(data_num < "20170428"), aes(y = ifelse(Saldo == 0, 1, Saldo), x = UG)) +
#   geom_bar(stat = "sum", width=0.7, color = "white", size = 1, fill = "lightblue", alpha = 0.5) + 
#   geom_point(color = "grey70", fill = "grey70", alpha = 0.5) + 
#   coord_flip() +
#   scale_y_log10(labels = function(x) {format(x, big.mark = ".", decimal.mark=",", scientific = FALSE)}) +
#   labs(y = "Valores em R$ (escala logarítmica)",
#        x = NULL) +
#   tema() +
#   transition_states(
#     data_num,
#     transition_length = 1,
#     state_length = 1
#   ) +
#   shadow_mark(past = TRUE)

grafico

```

Raster?

```{r}
graf2 <- ggplot(dados_sumarizados, na.rm = TRUE, aes(y = ifelse(Saldo < 1, 1, Saldo), x = UG)) +
  geom_ribbon(ymin = 0.001, ymax = 1000000, aes(fill = Orgao, group = Orgao), alpha = 0.25) +
  #geom_boxplot(outlier.shape = NA, alpha = 0.5, fill = "yellow") +
  geom_tile(aes(y = round(Saldo,0)), fill = "firebrick", alpha = 0.1, width = 1, height = 0.01) +
  coord_flip() +
  geom_text(aes(label = ifelse(UG == PrimeiraUG, Orgao, ""), y = 1), size = 2,
            family = "Source Sans Pro",
            color = "grey50",
            hjust = 0) + 
  geom_hline(yintercept = min(dados_sumarizados$Saldo), linetype = "dotted") +
  geom_hline(yintercept = median(dados_sumarizados$Saldo), linetype = "dotted") +
  annotate(geom = "text", x = 24, y = min(dados_sumarizados$Saldo), 
           label = paste("Mínimo geral: ", 
                         format(round(min(dados_sumarizados$Saldo),0), 
                                big.mark = ".", decimal.mark = ",")),
           color = "grey50", size = 2, hjust = 0,
           fontface = "italic", family = "Source Sans Pro") +
  annotate(geom = "text", x = 24, y = median(dados_sumarizados$Saldo), 
           label = paste("Mediana geral: ", 
                         format(round(median(dados_sumarizados$Saldo),0), 
                                big.mark = ".", decimal.mark = ",")),
           color = "grey50", size = 2, hjust = 0,
           fontface = "italic", family = "Source Sans Pro") +
  scale_y_log10(labels = function(x) {format(x, big.mark = ".", decimal.mark=",", scientific = FALSE)}) +
  expand_limits(x = c(0,25)) +
  labs(y = "Valores em R$ (escala logarítmica)",
       x = NULL,
       title = "Saldos diários das UGs do Ministério da Cidades",
       subtitle = "Período de janeiro de 2017 a julho de 2018") +
  tema() + theme(legend.position = "none")

graf2
```

xts. Fazer rotininha para preencher os NAs.

```{r}
library(xts)
library(dygraphs)

dados_ts <- dados_sumarizados %>% 
  mutate(data_format = paste(ifelse(str_sub(data_num, 7, 8) == "00", 
                                    "01", 
                                    str_sub(data_num, 7, 8)),
                             ifelse(str_sub(data_num, 5, 6) == "00", 
                                    "01", 
                                    str_sub(data_num, 5, 6)),
                             str_sub(data_num, 1, 4), sep = "/")) %>% 
  select(data_format, UG, Saldo) %>%
  spread(key = "UG", value = Saldo)

dados_xts1 <- xts(dados_ts %>% select(-`200012`, -`200320`, -`560003`, -`175004`, -`560005`, -`560019`, -`560020`, -data_format), order.by = as.Date(dados_ts$data_format, "%d/%m/%Y")) # (1)

dados_xts2 <- xts(dados_ts %>% select(`200012`, `200320`), order.by = as.Date(dados_ts$data_format, "%d/%m/%Y")) # (2)

dados_xts3 <- xts(dados_ts %>% select(`560003`, `175004`, `560005`, `560019`, `560020`), order.by = as.Date(dados_ts$data_format, "%d/%m/%Y"))

# (1) Para criar o xts, passo como dados os dados de dados_ts, mas sem a coluna de data e essas duas UGs que são muito maiores.
# (2) Para selecionar só essas duas UGs.
head(dados_xts1)
```

```{r}

  dygraph(dados_xts1) %>%
    dyHighlight(highlightCircleSize = 5, 
                highlightSeriesBackgroundAlpha = 0.2,
                highlightSeriesOpts = list(strokeWidth = 3),
                hideOnMouseOut = FALSE) %>%
    dyAxis("y",
           pixelsPerLabel = 40, 
           gridLineColor = "rgb(222,222,222)",
           axisLineColor = "white") %>% 
    dyAxis("x", 
           pixelsPerLabel = 40, 
           gridLineColor = "rgb(222,222,222)", 
           rangePad = 5,
           axisLineColor = "white") %>% 
    dyLegend(show = "always") %>%
    dyCSS(textConnection(" 
       .dygraph-legend > span { display: none; }
       .dygraph-legend > span.highlight { display: inline; }
       .dygraph-legend { font-family: Source Sans Pro; }
       .dygraph-label { font-family: Source Sans Pro; }
       .dygraph-axis-label { font-family: Source Sans Pro; }
    ")) #2
  
  # 1: tem que passar uma função em JavaScript (por isso o JS(...)). Por algum motivo, ele estava posicionando no ano posterior, então incluí um -1 na expressão. Aí resolvi mudar a data para 01-01 de cada ano, em vez de 31-12.
  # o que ajudou aqui: https://stackoverflow.com/questions/28915328/how-to-set-x-axis-in-dygraphs-for-r-to-show-just-month/28918684
  
  # 2: as duas primeiras linhas foi o que fizeram o tooltip mostrar apenas o valor da série "hoverada", e não as demais.
  # o que ajudou aqui: https://stackoverflow.com/questions/35943583/plain-dygraphs-javascript-options-in-r-shiny

```

```{r}
  dygraph(dados_xts2) %>%
    dyHighlight(highlightCircleSize = 5, 
                highlightSeriesBackgroundAlpha = 0.2,
                highlightSeriesOpts = list(strokeWidth = 3),
                hideOnMouseOut = FALSE) %>%
    dyAxis("y",
           pixelsPerLabel = 40, 
           gridLineColor = "rgb(222,222,222)",
           axisLineColor = "white") %>% 
    dyAxis("x", 
           pixelsPerLabel = 40, 
           gridLineColor = "rgb(222,222,222)", 
           rangePad = 5,
           axisLineColor = "white") %>% 
    dyLegend(show = "always") %>%
    dyCSS(textConnection(" 
       .dygraph-legend > span { display: none; }
       .dygraph-legend > span.highlight { display: inline; }
       .dygraph-legend { font-family: Source Sans Pro; }
       .dygraph-label { font-family: Source Sans Pro; }
       .dygraph-axis-label { font-family: Source Sans Pro; }
    ")) #2
```

```{r}
  dygraph(dados_xts3) %>%
    dyHighlight(highlightCircleSize = 5, 
                highlightSeriesBackgroundAlpha = 0.2,
                highlightSeriesOpts = list(strokeWidth = 3),
                hideOnMouseOut = FALSE) %>%
    dyAxis("y",
           pixelsPerLabel = 40, 
           gridLineColor = "rgb(222,222,222)",
           axisLineColor = "white") %>% 
    dyAxis("x", 
           pixelsPerLabel = 40, 
           gridLineColor = "rgb(222,222,222)", 
           rangePad = 5,
           axisLineColor = "white") %>% 
    dyLegend(show = "always") %>%
    dyCSS(textConnection(" 
       .dygraph-legend > span { display: none; }
       .dygraph-legend > span.highlight { display: inline; }
       .dygraph-legend { font-family: Source Sans Pro; }
       .dygraph-label { font-family: Source Sans Pro; }
       .dygraph-axis-label { font-family: Source Sans Pro; }
    ")) #2

```

### Animação

```{r}
dados_ts_anim <- dados_ts <- dados_sumarizados %>% 
  mutate(data_format = paste(ifelse(str_sub(data_num, 7, 8) == "00", 
                                    "01", 
                                    str_sub(data_num, 7, 8)),
                             ifelse(str_sub(data_num, 5, 6) == "00", 
                                    "01", 
                                    str_sub(data_num, 5, 6)),
                             str_sub(data_num, 1, 4), sep = "/"),
         time = as.Date(data_format, "%d/%m/%Y")) %>% 
  select(data_format, time, UG, Saldo)

library(gganimate)

ggplot(dados_ts_anim, aes(y = ifelse(Saldo < 1, 1, Saldo), x = UG)) +
  geom_tile(aes(y = round(Saldo,0)), fill = "firebrick", alpha = 0.5, width = 1, height = 0.04) +
  coord_flip() +
  scale_y_log10(labels = function(x) {format(x, big.mark = ".", decimal.mark=",", scientific = FALSE)}) +
  expand_limits(x = c(0,25)) +
  labs(y = "Valores em R$ (escala logarítmica)",
       x = NULL,
       title = "Saldos diários das UGs do Ministério da Cidades",
       subtitle = "Período de janeiro de 2017 a julho de 2018. Posição em { frame_time}") +
  tema() + theme(legend.position = "none") +
  transition_time(time) +
  ease_aes('linear')

```



Sparklines

```{r}
library(sparkline)
x = dados_ts$`560003`
y = dados_ts$`175004`
```

| UG    | Sparkline         | Boxplot  
|-------|-------------------|--------
| 560003| `r sparkline(x)`  | `r sparkline(x, type ='box')`
| 175004| `r sparkline(y)`  | `r sparkline(y, type ='box')`


## Comentários

### Questões a considerar

* uma forma de agrupar as UGs pelo perfil "financeiro"? Algo como o gráfico barcode, mas com as UGs agrupadas por perfil, e não por órgão.

* refazer para MCTI (24000), por órgão (são bem mas UGs).

* a variável tempo tem que ser uniforme, preencher os saldos para os dias em que não houve movimentação. arrumar uma forma de gerar uma série para todos os dias *úteis* do período de interesse.

* usar gganimate para fazer alguma animação

* usar geom_segment, no lugar de geom_path, no gráfico dos recebimentos e pagamentos? teria a vantagem de usar um único dataset, sem precisar fazer a ginástica que fiz.

### Descobertas, aprendizados, recursos interessantes

* https://github.com/htmlwidgets/sparkline
* `cumsum()`, `lag()`
* https://stackoverflow.com/questions/41668795/using-mutate-with-dates-gives-numerical-values
* ou seja, o `ifelse` muda o tipo do dado... o `if_else` do `dplyr`, não.
* para completar um período de dias: https://blog.exploratory.io/populating-missing-dates-with-complete-and-fill-functions-in-r-and-exploratory-79f2a321e6b5
* `complete`, do tidyr
* animações: https://www.idg.tv/video/89987/r-tip-animations-in-r